臺灣高等法院民事判決　　　　　　　　93年度上易字第1043號
上　訴　人　　達亞國際開發股份有限公司
兼法定代理人　甲○○
共　　　同
訴訟代理人　　陳明暉律師
複　代理人　　簡泰正律師
被　上訴人　　乙○○
訴訟代理人　　劉韋德律師
上列當事人間請求返還股票暨損害賠償事件，上訴人對於中華民
國九十三年八月二十四日臺灣士林地方法院九十二年度訴字第八
一一號第一審判決提起上訴，經本院於九十四年六月十四日言詞
辯論終結，判決如下：
    主  文
上訴駁回。
第二審訴訟費用由上訴人達亞國際開發股份有限公司負擔百分之
九十二，餘由上訴人甲○○負擔。
    事實及理由
一、按「法人至清算終結止，在清算之必要範團內，視為存續」
    ；「解散之公司於清算之範圍內，視為尚未解散」，民法第
    四十條第二項、公司法第二十五條分別定有明文。上訴人達
    亞國際開發股份有限公司（簡稱達亞公司）於九十年七月十
    三日經主管機關准予解散，惟尚未辦理清算程序等情，業經
    上訴人陳述明確，並經本院向原審函查屬實，有上訴人九十
    四年一月十日之陳報狀及台灣士林地方法院九十四年一月十
    七日士院儀民科字第○九四○三○○九七四號函可按（見本
    院卷第四十頁、四七頁），上訴人達亞公司雖經解散，仍有
    當事人能力，合先敘明。
二、查原審對於上訴人達亞公司法定代理人甲○○送達九十三年
    八月十日言詞辯論期日通知書係送達於法定代理人甲○○之
    住所桃園縣蘆竹鄉南福六十三號四樓之二，經大樓管理員潘
    秀德代收，有戶籍謄本、送達回證可證（見原審卷第一三四
    頁、第一四二頁）。按受公寓大廈管理委員會僱用之管理員
    ，其所服勞務包括為公寓大廈住戶接收文件，性質上應屬全
    體住戶之受僱人，即與民事訴訟法第一百三十七條第一項規
    定之受僱人相當。郵政機關之郵差送達文書於住居所、事務
    所或營業所，不獲會晤應受送達人，而將文書付與上開公寓
    大廈管理員者，為合法送達。至該管理員何時將文書轉交應
    受送達人，對已合法送達之效力不生影響。故原審九十三年
    八月十日之言詞辯論通知書，已生合法送達效力，上訴人達
    亞公司經合法通知，無正當理由不到場，原審依聲請為一造
    辯論，自屬合法。
三、本件被上訴人主張：(一)被上訴人持有如附表所示達亞公司之
    股票十二張（下稱系爭股票），上訴人達亞公司之董事長甲
    ○○，於民國（下同）八十九年年底向被上訴人謊稱達亞公
    司欲向經濟部辦理新年度改組登記事宜，為利於會計師作業
    ，須先繳回股票，被上訴人即依其指示將系爭股票交付上訴
    人達亞公司，惟上訴人達亞公司事後並未將系爭股票返還被
    上訴人，基於民法七百六十七條所有物返還請求權請求上訴
    人達亞公司、甲○○返還系爭股票。(二)上訴人甲○○於九十
    年六月間，將記載被上訴人「惡意侵佔」、「卑劣惡行」、
    「卑劣人品」、「卑劣行徑」等損害被上訴人名譽之書面文
    字（下稱系爭文書）散佈於被上訴人所居住社區之住戶，對
    被上訴人名譽造成嚴重侵害，爰依民法第一百八十四條第一
    項、第二項、第一百九十五條第一項，請求上訴人甲○○賠
    償非財產上損害新台幣（下同）二十萬元。
四、上訴人達亞公司則以：上訴人達亞公司並未持有系爭股票，
    上訴人甲○○於原審稱「達亞公司持有股票」，僅係上訴人
    之訴訟代理人於原審答辯過程中就被上訴人所主張之事實為
    假設性之抗辯。因被上訴人始終未交付股款，股票原持有人
    黃桂齡將其請求給付股款之權利以八十萬元轉讓給上訴人甲
    ○○，並經由吳宜財律師將系爭八張股票交付給甲○○收執
    ，系爭股票為上訴人甲○○所持有，而非本於達亞公司法定
    代理人之資格而持有等語。上訴人甲○○則以：上訴人甲○
    ○僅將系爭文書交予社區管理委員會主委黃清圳一人，並未
    散佈予社區住戶，目的是要澄清事實，並無侵害被上訴人人
    格權之意思；被上訴人之請求已罹於時效而消滅等語抗辯。
五、原審對於被上訴人請求返還股票，就達亞公司公司部分為被
    上訴人勝訴之判決就甲○○部分，為被上訴人敗訴之判決為
    就請求給付非財產上損害賠償部分，命上訴人給付十萬元及
    其利息，其餘部分駁回被上訴人之請求，上訴人對其敗訴部
    分聲明不服，求為廢棄原判決不利之部分，廢棄部分，駁回
    被上訴人在第一審之訴及其假執行之聲請，如受不利益之判
    決，願供擔保請准免為假執行。被上訴人則求為判決駁回上
    訴。被上訴人對其敗訴部分未據聲明不服。
六、兩造對於系爭股票中之八張股票原所有人為訴外人黃桂齡，
    其餘四張股票之原所有人為被告甲○○，系爭十二張股票均
    已依記名背書轉讓方式讓與被上訴人前開並不爭執，且有股
    票、影本可證（見原審卷第十三頁、第二八頁），堪信為真
    。按「記名股票，由股票持有人以背書轉讓之，並應將受讓
　　人之姓名或名稱記載於股票」，公司法第一百六十四條定有
  　明文。經查，上訴人甲○○在台灣士林地方法院檢察署九十
    二年度偵字第三三三號偽造文書等案件，檢察官就被上訴人
    告訴上訴人甲○○及訴外人王瑞華涉嫌偽造文書等案件偵查
    中已自承：「伊於八十九年十一、二月間因告訴人乙○○欲
    以一百二十萬元加入達亞公司為股東，伊乃於八十九年底先
    行『交付』股票予告訴人，並辦理股東變更登記」等語，此
    有該署檢察官九十二年度偵字第三三三號不起訴處分書影本
    可憑（見原審卷一，第二五二頁）；且上訴人甲○○之訴訟
    代理人於原審九十二年七月十五日言詞辯論期日亦陳稱：「
    股票是被上訴人自己『交給』上訴人」等語（見原審卷一，
    第五一頁）。偵查中上訴人甲○○自陳將股票交付被上訴人
    ；於原審則主張被上訴人又將股票交付上訴人，由前開證言
    參互以觀，必被上訴人曾持有股票，始能再將股票交付被上
    訴人，被上訴人既經上訴人甲○○及訴外人黃桂齡背書轉讓
    系爭股票，又因交付而實際占有系爭股票，被上訴人已取得
    系爭股票之所有權，堪信為真。
七、被上訴人主張：伊取得股票後，上訴人甲○○向伊稱達亞公
    司為辦理改組登記，須交還股票，由會計師作業，伊乃依上
    訴人甲○○之指示將股票交付上訴人達亞公司之會計師等語
    。上訴人達亞公司則否認持有系爭股票，抗辯：股票係由上
    訴人甲○○持有中云云。查：上訴人甲○○係達亞公司之法
    定代理人，其持有股票係為自己持有？或為上訴人達亞公司
    而持有？上訴人甲○○於原審明確表示：股票係由上訴人達
    亞公司持有（見原審卷第八六頁）；經原審再度確認，上訴
    人甲○○仍表示：股票係由上訴人達亞公司持有等語（見原
    審卷第八七頁），原審據此判決被上訴人請求上訴人甲○○
    返還股票部分敗訴，被上訴人未據聲明不服而告於確定，上
    訴人甲○○雖於本院則改稱：系爭股票係由上訴人甲○○持
    有云云。顯不足採。系爭股票由上訴人達亞公司占有，堪信
    為真。又被上訴人既因股票之交付及背書轉讓而取得系爭
  　股票之所有權，縱認買受人之被上訴人尚未給付買賣價金，
    亦係上訴人甲○○得否依買賣之法律關係請求給付買賣價金
    之問題，上訴人甲○○無主張民法第二百六十四條第一項前
    段之同時履行抗辯之餘地。上訴人達亞公司既非系爭股票之
    出賣人，更無從行使同時履行抗辯權。按債權人占有屬於其
 　 債務人之動產，而具有民法第九百二十八條第一、二、三款
    之要件者，於未受清償前，固得留置之。惟被上訴人並非上
    訴人達亞公司之債務人，上訴人達亞公司無從依民法第九百
    二十八條行使留置權。按「所有人對於無權占有或侵奪其所
    有物者，得請求返還之」，民法第七百六十七條前段定有明
    文。上訴人達亞公司無權占有系爭股票，被上訴人依所有物
    返還請求權之規定，請求上訴人達亞公司返還系爭股票，為
    有理由，應予准許。
八、被上訴人主張：上訴人甲○○於九十年六月間，將記載被上
    訴人「惡意侵佔」、「卑劣惡行」、「卑劣人品」、「卑劣
    行徑」等損害被上訴人名譽之書面文字散佈於被上訴人所居
    住社區之住戶，對被上訴人名譽造成嚴重侵害等語。上訴人
    甲○○則抗辯：其係為澄清被上訴人散佈關於上訴人甲○○
    之不實消息，而交付系爭文書予社區主委黃清圳，並未交付
    於其他人，未侵害被上訴人之名譽云云。經查：
  (一)按「不法侵害他人之身體、健康、名譽、自由、信用、隱私
    、貞操或不法侵害其他人格法益而情節重大者，被害人雖非
    財產上之損害，亦得請求賠償相當之金額」，民法第一百九
    十五條第一項前段定有明文。而「名譽」為個人在社會上享
    有一般人對其品德、聲望或信譽等所加之評價，因此名譽有
    無受損害，應以社會上對其評價是否貶損為斷。查：系爭文
    書係上訴人甲○○製作，城堡花園社區管理委員會第一屆委
    員放置於林誠璋住處信箱，業據上訴人甲○○所自認及證人
    林誠璋結證在卷（見原審卷一，第八三頁），且系爭文書之
    受文者包括「黃主委」、「彭副主委」、暨「諸位委員」，
    內容載有「乙○○惡意侵佔與扭曲攻訐」、「卑劣惡行」、
    「卑劣人品」、「卑劣行徑」等語，有系爭文書影本一紙可
    參（見原審卷一，第二八頁）。林誠璋係在九十年七月六日
    開會前一兩個禮拜看到系爭文書，而社區住戶陳建甫則是在
    九十年七月六日開會中才看到系爭文書，業經證人林誠璋、
    陳建甫結證屬實（見原審卷一，第八三頁、第八四頁），顯
    非僅送交社區主委人黃清圳一人，既無證據證明他人擅自取
    走系爭文書，自係上訴人甲○○所散播；而系爭文書所用文
    字，已足以貶損被上訴人之社會評價。上訴人甲○○侵害被
    上訴人名譽，堪信為真。上訴人甲○○以文書傳佈關於被上
    訴人人品不佳之消息，被上訴人之聲望不能謂無減損，被上
    訴人自得依民法第一百九十五條第一項前段規定請求上訴人
    甲○○賠償其所受之精神上損害。上訴人甲○○雖抗辯：被
    上訴人之侵權行為損害賠償請求權已罹於消滅時效云云。按
    「民法第一百九十七條第一項規定：『因侵權行為所生之損
    害賠償請求權，自請求權人知有損害及賠償義務人時起，二
    年間不行使而消滅』。所謂知有損害及賠償義務人之知，係
    指明知而言。如當事人間就知之時間有所爭執，應由賠償義
    務人就請求權人知悉在前之事實，負舉證責任」，最高法院
    七十二年台上字第一四二八號判例可供參考。城堡花園社區
    管理委員會第一屆委員林誠璋係在九十年七月六日開會前一
    兩個禮拜看到系爭文書，而社區住戶陳建甫則是在九十年七
    月六日開會中才看到系爭文書，已如前述，系爭文書之簽署
    日期雖記載為西元二千年一月八日，但該日係上訴人甲○○
    製作文書之日期，被上訴人經由其他委員通知而知悉系爭文
    書之內容，其知悉系之時間當在九十年六月底或七月初，而
    非上訴人甲○○主張之九十年一月間，上訴人甲○○既未能
    舉證證明被上訴人知悉系爭文書之內容是在九十年六月十六
    日之前，而被上訴人提起本件訴訟之時間為九十二年六月十
    六日，有起訴狀可證，上訴人甲○○主張被上訴人之侵權行
    為損害賠償請求權已罹於消滅時效，即無足取。本院審酌被
    上訴人係達亞公司之股東、曾任真理大學軍訓室中校教官（
    見原審卷一第八七頁）；上訴人甲○○則係該公司之董事長
    、曾任慈耕學生安全生活輔教推展協會理事長（見原審卷一
    第一○○頁），兩造均有一定之社會地位；復為同一社區之
    住戶；及上訴人甲○○散佈系爭文書之範圍並非廣遠，被上
    訴人之名譽權因此所受損害尚屬有限等一切情狀，認為被上
    訴人請求上訴人甲○○人給付非財產上損害十萬元，尚屬公
    允，逾此範圍之請求，則非正當。原審送達之起訴狀雖無送
    達證書，但上訴人甲○○委任之律師陳明暉於九十二年七月
    三日閱卷，有律師閱卷聲請書可證（見原審卷一第三四頁）
    ，上訴人甲○○至遲於該日已知悉被上訴人之請求，被上訴
    人依侵權行為之法律關係請求上訴人甲○○給付非財產上損
    害十萬元及自九十二年七月四日起至清償日止，按年息百分
    之五計算之利息，為有理由，應予准許。
九、綜上所述，被上訴人依依所有物返還請求權之規定，請求上
    訴人達亞公司返還系爭股票；依侵權行為之法律關係請求上
    訴人甲○○給付非財產上損害十萬元及自九十二年七月四日
    起至清償日止，按年息百分之五計算之利息，為有理由，應
    予准許，原審判命上訴人給付，並依聲請宣告假執行，於法
    並無不合。上訴意旨指摘原判決不當，求予廢棄改判，為無
    理由，應予駁回。
十、本件事證已臻明確，兩造其餘攻擊、防禦方法及未經援用之
    證據，經本院審酌認對判決結果不生影響，爰不一一論列，
    附此敘明。
十一、據上論結，本件上訴為無理由，依民事訴訟法第四百四十
      九條第一項、第七十八條、第八十五條第一項後段，判決
      如主文。
中　　華　　民　　國　　94　　年　　6　　月　　28 　　日
　　　　　　　　　民事第十二庭審判長法　官　鄭雅萍
　　　　　　　　　　　　　　　      法　官  吳謀焰
　　　　　　　　　　　　　　　      法　官  林恩山
~FO
附表
┌────┬───────────────────────────────┐
│編　　號│股　　票　　編　　號                                          │
├────┼───────────────────────────────┤
│一      │八八─ＮＤ─００００二六                                      │
├────┼───────────────────────────────┤
│二      │八八─ＮＤ─００００二七                                      │
├────┼───────────────────────────────┤
│三      │八八─ＮＤ─００００二八                                      │
├────┼───────────────────────────────┤
│四      │八八─ＮＤ─００００二九                                      │
├────┼───────────────────────────────┤
│五      │八八─ＮＤ─００００三０                                      │
├────┼───────────────────────────────┤
│六      │八八─ＮＤ─００００三一                                      │
├────┼───────────────────────────────┤
│七      │八八─ＮＤ─００００三二                                      │
├────┼───────────────────────────────┤
│八      │八八─ＮＤ─００００三三                                      │
├────┼───────────────────────────────┤
│九      │八八─ＮＤ─００００三四                                      │
├────┼───────────────────────────────┤
│十      │八八─ＮＤ─００００三五                                      │
├────┼───────────────────────────────┤
│十一    │八八─ＮＤ─００００三六                                      │
├────┼───────────────────────────────┤
│十二    │八八─ＮＤ─００００三七                                      │
└────┴───────────────────────────────┘
正本係照原本作成。
不得上訴。
中　　華　　民　　國　　94　　年　　6 　　月　　30　　日
　　　　　　　　　　　　　　　　　　　書記官　周淑靜
